【裁判字號】    99,重上,14
【裁判日期】    990330
【裁判案由】    清償借款
【裁判全文】
臺灣高等法院臺中分院民事判決  99年度重上字第14號
上  訴  人  華南商業銀行股份有限公司
法定代理人  乙○○
訴訟代理人  王一翰  律師
被  上訴人  甲○○
            己○○
            戊○○
            丙○○
            丁○○
共      同
訴訟代理人  林芳如  律師
            吳紹貴  律師
上列當事人間請求清償借款事件，上訴人對於中華民國98年7月
31日臺灣臺中地方法院98年度重訴字第165號第一審判決提起上
訴，本院於99年3月16日言詞辯論終結，判決如下：
    主  文
上訴駁回。
第二審訴訟費用由上訴人負擔。
    事實及理由
一、上訴人主張：
  (一)原審被告群大汽車股份有限公司（下稱群大公司）於民國86
    年3月7日，邀訴外人葉忠國及原審被告卓松雄、林鏜贏、江
    陳月娥、張陳好、紀炎福等人，簽立新台幣（下同）1億元
    保證書（下稱系爭保證書）為連帶保證人後，復以原審被告
    卓松雄、張陳好、紀炎福為連帶保證人，分別於97年6月30
    日向上訴人借款5,000萬元，約定於98年5月30日清償，利息
    按上訴人貨幣市場90天期均價利率加碼年息1％計算（目前
    為年息2.878%），暨於97年12月2日，向上訴人借款925萬元
    ，約定於98年5月30日清償，利息按上訴人貨幣市場90天期
    均價利率加碼年息1.232%計算（目前年息為2.655%）。上開
    2筆借款（下稱系爭借款）均約定若逾期清償，借款視為全
    部到期，並自逾期時起6個月內按上開利率10%，逾期超過6
    個月以上部分，按上開利率20％加付違約金。詎群大公司分
    別自97年12月30日及98年1月2日起未再依約清償，系爭借款
    應視同全部到期，尚欠本金5,925萬元及利息、違約金未清
    償。訴外人葉忠國於88年5月11日死亡，其所負連帶保證之
    債務，依法由其繼承人即被上訴人甲○○、己○○、戊○○
    、丙○○、丁○○等5人繼承，則被上訴人甲○○等5人對葉
    忠國所負之債務，應負連帶清償責任。爰依消費借貸、連帶
    保證契約及繼承之法律關係請求被上訴人等及原審被告負連
    帶清償責任，訴之聲明：原審被告及被上訴人等應連帶給付
    上訴人五千萬元，及自97年12月30日起至清償日止，按年息
    2.878%計算之利息，並自98年1月31日起至清償日止，其逾
    期在6個月以內部分，按上開利率百分之十，逾期超過6個月
    部分，按上開利率百分之二十計算之違約金；原審被告及被
    上訴人等應連帶給付上訴人925萬元，及自98年1月2日起至
    清償日止，按年息2.655%計付之利息，並自98年2月2日起至
    清償日止，其逾期在6個月以內部分，按上開利率10%，逾期
    超過6個月部分，按上開利率20%計付之違約金。
  (二)於本院補稱：
    本件之借款實源於群大汽車於86年2月18日向上訴人申請授
    信5,000萬元及2,000萬元，並由卓松雄、林鏜贏、江陳月娥
    、張陳好、紀炎福及被上訴人之被繼承人葉忠國擔任連帶保
    證人，後群大汽車分別於86年4月9日向上訴人借款2,000萬
    元，期限六個月，及5,000萬元，期限一年。惟到期之後，
    群大汽車無力還款，故就有關授信部分，群大公司一再辦理
    展延（5,000萬元授信部分，為一年展延一次，2,000萬元部
    分，為六個月展延一次）；款項部分，實質上亦是86年4月9
    日借款之一再延期清償，上訴人並無另外借錢與群大公司。
    上述借款，5,000萬元部分一直至起訴時均未償還，2,000萬
    元部分，自93年起陸續還款，至起訴時尚餘925萬元。被上
    訴人等之被繼承人葉忠國，雖於88年5月11日過世，然群大
    汽車之借款，係於86年間便已發生，其後僅係辦理授信展延
    及延期清償爾，此筆債務，被上訴人等既然繼承葉忠國之一
    切權利義務，自然應予清償。退步言之，縱認定有新借款之
    存在，本件亦是以新借款清償舊債務，而新債務一直未能完
    全清償，至上訴人起訴為止，仍分別尚有5,000萬元及925萬
    元之借款，依民法第320條規定，於此範圍內，舊債務並不
    消滅，而舊債務既然為被繼承人生前所發生之債務，繼承人
    就此債務自然發生當然繼承之效果等語。
二、被上訴人則以：
  (一)依系爭保證書之內容觀之，該書面係於86年3月7日作成，訴
    外人葉忠國於86年3月25日簽允對保，系爭保證書係保證原
    審被告群大公司現在及將來對上訴人所負之一切債務，即所
    謂之最高限額保證，此種保證契約因保證人之死亡而歸於消
    滅，保證人死亡後始發生之債務，不在其繼承人繼承之範圍
    。嗣訴外人葉忠國於88年5月11日死亡，其死亡時，系爭借
    款債務尚未發生，於訴外人葉忠國死亡後，則該最高限額保
    證契約對其拘束之效力應認已屬消滅，系爭借款債務自不在
    被上訴人等5人繼承之範圍內，上訴人不得對被上訴人等5人
    為請求等語置辯。
  (二)於本院補稱：
    群大公司86年4月9日5,000萬元及2,000萬元之借款，與97年
    6月30日之5,000萬元及同年12月2日之925萬元借款，兩次借
    貸利率之約定既不相同，顯屬不同之借貸關係，而非原本86
    年4月9日借貸關係之延長。上訴人與群大公司間之借貸關係
    ，既屬97年6月30日之5,000萬元及97年12月2日之925萬元，
    此乃因其等係以借新還舊之方式清償原本之債務，故舊債務
    自於新借貸關係成立時而當然消滅，故現僅有該二借貸關係
    存在，此亦經兩造於原審時列為不爭執事項，並為上訴人所
    自認，自應受此事實拘束之；復觀葉忠國係於86年3月7日與
    上訴人簽立有一最高限額保證之契約，後於88年5月11日死
    亡，死亡時前開二筆債務尚未發生，且該借據上亦無葉忠國
    之簽名，自非屬被上訴人等之繼承範圍，上訴人不得向被上
    訴人等為請求。退步言，縱認被上訴人等仍應繼承系爭債務
    ，惟依民法繼承篇施行法第1-2條之規定，本件倘令被上訴
    人等負擔此一債務實顯失公平，自僅於遺產範圍內負清償責
    任等語。
三、原審審酌兩造提出之攻擊防禦方法後，判決原審被告群大公
    司、卓松雄、林鏜贏、江陳月娥，張陳好、紀炎福應連帶給
    付上訴人伍仟萬元，及自97年12月30日起至清償日止，以年
    息百分之2.878計算之利息，並自98年1月31日起至清償日止
    ，其逾期在6個月以內部分，按上開利率百分之10，逾期超
    過6個月部分，按上開利率百分之20計算之違約金；原審被
    告群大公司，卓松雄、林鏜贏、江陳月娥，張陳好、紀炎福
    應連帶給付上訴人玖佰貳拾伍萬元，及自98年1月2日起至清
    償日止，按年息百分之2.655計算之利息，並自98年2月2日
    起至清償日止，其逾期在6個月以內部分，按上開利率百分
    之10，逾期超過6個月部分，按上開利率百分之20計算之違
    約金，並駁回上訴人其餘之訴。上訴人對原審判決其敗訴部
    分不服，提起上訴，於本院聲明：(一)原判決不利上訴人部分
    予以廢棄；(二)上廢棄部分，被上訴人甲○○、己○○、戊○
    ○、丙○○、丁○○應與（原審被告）群大公司、卓松雄、
    林鏜贏、江陳月娥、張陳好，紀炎福連帶給付上訴人伍仟萬
    元，及自97年12月30日起至清償日止，以年息百分之2.878
    計算之利息，並自98年1月31日起至清償日止，其逾期在6個
    月以內部分，按上開利率百分之10，逾期超過6個月部分，
    按上開利率百分之20計算之違約金；(三)上廢棄部分被上訴人
    甲○○、己○○、戊○○、丙○○、丁○○應與群大公司、
    卓松雄、林鏜贏、江陳月娥、張陳好、紀炎福連帶給付上訴
    人玖佰貳拾伍萬元，及自98年1月2日起至清償日止，按年息
    百分之2.655計算之利息，並自98年2月2日起至清償日止，
    其逾期在6個月以內部分，按上開利率百分之10，逾期超過6
    個月部分，按上開利率百分之20計算之違約金；(四)訴訟費用
    由被上訴人負擔。被上訴人於本院答辯聲明：(一)上訴駁回；
    (二)上訴費用由上訴人負擔；(三)如受不利益判決，願供擔保請
    准宣告免為假執行（原審被告群大汽車股份有限公司、卓松
    雄、林鏜贏、江陳月娥，張陳好就渠等敗訴部分未上訴，紀
    炎福提起上訴後未繳納裁判費而遭原法院駁回其上訴，此部
    分判決均已確定）。
四、上訴人主張群大公司於86年3月7日，邀被上訴人之被繼承人
    葉忠國及原審被告卓松雄、林鏜贏、江陳月娥、張陳好、紀
    炎福等人，簽立1億元系爭保證書而為連帶保證人後，葉忠
    國於88年5月11日死亡，被上訴人均為其繼承人之事實，已
    據上訴人提出保證書、授信約定書、借據及放款戶帳號資料
    查詢單可憑，且為原審被告群大公司等人所不爭執，堪信為
    真正。本件上訴人主張系爭借款為86年4月9日之借款，經一
    再展期至今，群大公司係以新借款清償舊債務，因新債務一
    直未能完全清償，舊債務並不消滅，葉忠國雖於88年5月11
    日過世，然系爭借款於86年間便已發生，被上訴人等既然繼
    承葉忠國之一切權利義務，就此債務生繼承之效果，自然應
    予清償等情，為被上訴人所否認，辯稱系爭借款與86年4月9
    日之借款屬不同之借貸關係，非借貸關係之延長，群大公司
    係以借新還舊之方式清償原本之債務，故舊債務於新借貸關
    係成立時當然消滅，葉忠國死亡前，系爭債務尚未發生，非
    屬被上訴人等之繼承範圍，上訴人自不得向被上訴人等請求
    等語。則兩造所爭執者厥為系爭借款之性質究係新債清償，
    抑屬借新還舊？
五、按民法第320條規定：因清償債務而對於債權人負擔新債務
    者，除當事人另有意思表示外，若新債務不履行時，其舊債
    務仍不消滅。乃學說上所謂之新債清償，依該規定，其新債
    務不履行，舊債務仍不消滅。而借新還舊，係重新借貸金錢
    或其他代替物，用以償還其前借貸之金錢或其他代替物。是
    新消費借貸契約與原消費借貸契約為各別之契約，二契約所
    約定之清償期並無關聯（最高法院97年度台上字第52號裁判
    、同院87年度台上字第1952號裁判參照）。依上訴人與被上
    訴人等之被繼承人葉忠國間於86年3月25日簽立之授信約定
    書第13條約定：「立約人所保證之債務，如貴行允許主債務
    人延期清償或分期清償時，應即以書面通知立約人，立約人
    同意於貴行書面通知到達或視為到達時，仍續負全部債務之
    保證責任」。（參原審卷第202頁），則上訴人就主債務人
    群大公司之借款，倘准其延期清償，應即以書面通知保證人
    葉忠國，惟上訴人並未提出任何通知葉忠國關於上訴人允許
    群大公司就86年4月9日之借款延期清償之書面資料，尚難僅
    憑上訴人提出之群大公司授信申請書上所為「展期」之記載
    ，即認本件系爭借款為群大公司於86年4月9日借款展期清償
    迄今。
六、另就上訴人提出關於群大公司於86年4月1日至98年5月31日
    放款往來明細表及授信申請書互核以觀，其中：
  (一)5,000萬元借款部分：
  1.第1筆86年4月9日借款之到期日為87年4月9日，核號為00000
    00000（參原審卷第118頁，第1筆放出額），此筆借款於
    2.18.提出授信申請（申請備案號碼：60017），約定之利率
    以8％（即基放計息0.475％）計息（參本院卷第22頁）。
  2.群大公司於4.7.（即87年4月9到期日前）又提出授信申請
    ，申請書上載明「一本件係3.1.#60017號准短擔放5000萬
    元到期申請展期」（申請備案號碼：70031），授信期限1年
    （參本院卷第26頁），是本次授信申請係就前開借款因到期
    申請展期而提出，故第1筆借款之到期日延至88年4月9日。
  3.群大公司於4.13.另提出授信申請，約定之利率以基放加年
    率0.4％即8.25％計息（申請備案號碼：80033，參本院卷第
    28頁），茲因群大公司前次申請展期後，第1筆5000 萬元借
    款之到期日為88年4月9日，則群大公司於借款到期日後再提
    出本次之授信申請，應認係群大公司重新向上訴人借貸金錢
    所提出之授信申請，不因該授信申請書上記載「一本件係
    4.#70031核號准中擔放5000萬元到期申請展期」等語及勾
    選「展期」等情，即認為是第1筆借款之展期申請。而此由
    上訴人提出之放款往來明細表第2筆放出額核號為000000000
    0，交易日期88年4月20日，與4.13.授信申請書上「4.20.
    轉帳訖」戳章及申請備案號碼：80033相符，亦可明。是上
    訴人主張系爭5000萬元借款係自86年4月9日借款之展延，上
    訴人並無另外借錢與群大公司云云，尚難憑採。
  4.本件系爭5,000萬元借款，係群大公司於97年6月30日向上訴
    人所借，借款期限至98年5月30日止，業據上訴人提出借據
    為證（參原審卷第10頁，群大公司帳號：000000000000），
    而於上訴人放款往來明細表中，列於群大公司此筆系爭5000
    萬元借款（帳號00000000）之前筆同額借款到期日為97年5
    月30日（參本院卷第120頁），則系爭5,000萬元借款係群大
    公司於前筆借款到期後另行向上訴人借貸而來，亦非為前次
    借貸之展期。
  (二)2,000萬元借款部分：
  1.第1筆86年4月9日借款之到期日為86年10月9日，核號為0000
    000000（參原審卷第114頁，第2筆放出額），此筆借款於
    2.18.提出授信申請（申請備案號碼：60018），約定之利率
    以8％（即基放計息0.475％）計息（參本院卷第23頁）。
  2.群大公司於10.6.（即86年10月9日到期日前）又提出授信
    申請，申請書上載明「一本件係3.1.#60018號准短期放款
    2000萬元之到期申請展期」（申請備案號碼：60085），授
    信期限6個月（參本院卷第24頁），是本次授信申請係就前
    開借款因到期申請展期而提出，故上該筆借款之到期日延至
    87年4月9日。
  3.群大公司於4.7.（即87年4月9日到期日前）又提出授信申
    請，申請書上載明「一本件係10.9.#60085號准短放2000萬
    元之到期申請展期」（申請備案號碼：70032），授信期限6
    個月（參本院卷第25頁），是本次授信申請亦係就前開借款
    因到期申請展期而提出，故上該筆借款之到期日延至87年10
    月9日。
  4.群大公司於4.13.另提出授信申請，約定之利率以基放加年
    率0.4％即8.25％計息（申請備案號碼：80034，參本院卷第
    27頁），茲因群大公司前次申請展期後，上該筆2000萬元借
    款之到期日為87年10月9日，則群大公司於借款到期後再提
    出本次之授信申請，應認係群大公司重新向上訴人借貸金錢
    所提出之授信申請，不因該授信申請書上記載「一本件係#7
    003?核號准中放2000萬元到期申請展期」等語及勾選「展期
    」等情，即認為是前開借款之展期申請。是上訴人主張系爭
    2000萬元借款（陸續還款，至起訴時尚餘925萬元）係自86
    年4月9日借款之展延，上訴人並無另外借錢與群大公司云云
    ，尚難憑採。
  5.又本件系爭925萬元借款，係群大公司於97年12月2日向上訴
    人所借，借款期限至98年5月30日止，業據上訴人提出借據
    為證（參原審卷第8頁，群大公司帳號：000000000000），
    而於上訴人放款往來明細表中，列於群大公司此筆系爭925
    萬元借款（帳號00000000）之前筆借款到期日為97年11月30
    日（參本院卷第116頁），則系爭925萬元借款係群大公司於
    前筆借款到期後另行向上訴人借貸而來，亦非為前次借貸之
    展期。
  (三)綜上，群大公司歷次借款，或有於到期日前申請展期者，亦
    有於到期後另行借貸以償還其前次借貸之金錢者。本件系爭
    2筆借款即屬後者，其前後次貸款期限未接續，利率之計算
    亦不同，群大公司係以借新還舊之方式，於97年6月30日向
    上訴人借款5,000萬元、於97年12月2日向上訴人借款925萬
    元，清償原本之債務，故舊債務於新借貸關係成立時當然消
    滅，上訴人引用民法第320條規定，於本件顯無適用之餘地
    。
七、「按保證人與債權人約定就債權人與主債務人間所生一定債
    之關係範圍內不特定債務，預定最高限額，由保證人保證之
    契約，學說上稱為最高限額保證，此種保證，除訂約時已發
    生之債權外，即將來發生之債權，在約定限額之範圍內，亦
    為保證契約效力所及，而保證人死亡後，已不得再為權利義
    務之主體，參照最高法院51年台上字第2789號判例之同一法
    理，應認最高限額保證契約因保證人之死亡而歸於消滅，是
    保證人死亡前已發生之債務，在約定限度之範圍內，固應由
    其繼承人承受，負連帶償還責任，惟保證人死亡後始發生之
    債務，則不在其繼承人繼承之範圍。」最高法院93年度台上
    字第1113號判決可資參照。本件訴外人葉忠國於簽署系爭保
    證書後，於88年5月11日死亡，依前開說明，訴外人葉忠國
    依系爭保證書所負之保證責任應於其死亡時消滅，系爭借款
    債務係成立於97年6月及同年12月間，乃群大公司以借新還
    舊之方式清償原本之債務，新消費借貸契約與原消費借貸契
    約為各別之契約，二契約所約定之清償期並無關聯，舊債務
    於新借貸關係成立時已當然消滅。上訴人主張系爭借款是86
    年4月9日借款之一再延期清償，上訴人並無另外借錢與群大
    公司云云，委無足採。從而，系爭借款既於訴外人葉忠國死
    亡後始發生，則屬訴外人葉忠國就系爭保證書所負保證責任
    消滅後所發生之債務，不在訴外人葉忠國之繼承人即被上訴
    人甲○○等5人繼承之範圍內，被上訴人甲○○等5人自無須
    就原審被告群大公司對上訴人所負系爭借款債務負連帶清償
    之責，上訴人主張被上訴人甲○○等5人應依系爭保證書及
    繼承之法律關係，就原審被告群大公司之系爭借款債務負連
    帶清償責任，洵屬無據。
八、綜上所述，上訴人主張本件為新債清償，連帶保證人葉忠國
    死亡後，其保證債務仍未消滅，為不足採；被上訴人抗辯系
    爭借款係葉忠國死亡後所發生之新債務，舊債務於新借貸關
    係成立時當然消滅，尚屬可信。從而，上訴人主張本於消費
    借貸、連帶保證及繼承之法律關係，請求被上訴人等與原審
    被告群大公司、卓松雄、林鏜贏、江陳月娥、張陳好、紀炎
    福連帶給付如原審判決主文第一、二項所示之金額、利息及
    違約金，難謂有據，不應准許。是則原審就此部分為上訴人
    為敗訴之判決，經核於法並無不合。上訴論旨，指摘原判決
    不當求予廢棄改判，為無理由，應予駁回。
九、本件事證已臻明確，兩造其餘攻擊防禦及舉證，與判決結果
    不生影響，爰不另一一論述。
十、據上論結，本件上訴為無理由，應依民事訴訟法第449條第1
    項、第78條，判決如主文。
中    華    民    國    99    年    3     月    30    日
                民事第五庭    審判長法  官  童有德
                                    法  官  鄭金龍
                                    法  官  王重吉
以上正本係照原本作成。
如對本判決上訴，須於收受判決送達後20日內向本院提出上訴書
狀，其未表明上訴理由者，應於提出上訴後20日內向本院提出上
訴理由書（須按他造人數附具繕本）。
上訴時應提出委任律師為訴訟代理人之委任狀。具有民事訴訟法
第466條之1第1項但書或第2項之情形為訴訟代理人者，另應附具
律師及格證書及釋明委任人與受任人有該條項所定關係之釋明文
書影本。
                                    書記官  林玉惠
中    華    民    國    99    年    3     月    30    日
                                                      Ｖ

司法院資訊處製作；財團法人民間司法改革基金會備份。
